臺灣高等法院刑事判決
109年度上訴字第2994號
上  訴  人  
即  被  告  高榮謙（原名高瑞宏、高亦騰）
選任辯護人  林皓堂律師
上  訴  人  
即  被  告  李嘉駿
選任辯護人  蘇彥文律師(法律扶助律師)

上列上訴人因恐嚇等案件，不服臺灣臺北地方法院105年度訴字
第334號，中華民國109年6月9日第一審判決（起訴案號：臺灣臺
北地方檢察署104年度偵字第18350號、第21104號），提起上訴
，本院判決如下：
    主  文
原判決關於高榮謙共同犯恐嚇取財罪部分撤銷。
高榮謙共同犯恐嚇取財罪，處有期徒刑陸月，如易科罰金，以新
臺幣壹仟元折算壹日。
其他上訴駁回。
    犯罪事實
一、緣陳俊至（業據撤回本案上訴確定）於民國104年2月21日至
    22日晚間9時許，在臺北市○○區○○街0巷00號0樓友人住處內
    （下稱陳忠慶住所），與李威樵、彭柿豪等人一起賭博財物
    ，因懷疑李威樵、彭柿豪涉有詐賭之情事，於104年3月1日
    晚間8時40分許，竟與高榮謙、李嘉駿及真實姓名年籍不詳
    綽號「高腳」之成年男子，共同基於剝奪他人行動自由之犯
    意聯絡，由高榮謙駕駛車牌號碼0000-00號自用小客車（下
    稱A車）至新北市新店區復興路80巷之土地公廟旁，共同以
    抬架、徒手毆打等方式強行將彭柿豪押上車並載往新北市○○
    區○○路000號旁之空地後，及以膠帶綑綁彭柿豪之雙手，並
    徒手毆打彭柿豪，逼迫彭柿豪承認有詐賭之行為，且向彭柿
    豪恫稱：「如不承認詐賭，要將其帶至砂石場予以掩埋」等
    語，致彭柿豪心生畏懼，因而虛偽承認其與李威樵詐賭，由
    高榮謙以手機錄製彭柿豪承認詐賭之畫面，並共同將彭柿豪
    載往李嘉駿位於新北市○○區○○○街00號住處，由李嘉駿負責
    看管。於104年3月2日凌晨1時許，陳俊至、高榮謙復承前犯
    意而與陳柏翰、劉家程（陳柏翰、劉家程業據原審判決確定
    ）等人，共同基於剝奪他人行動自由之犯意聯絡，分別由高
    榮謙駕駛A車、劉家程駕駛車牌號碼000-0000號自用小客車
    （下稱B車），一同前往陳忠慶住所，共同以拳腳毆打、由
    陳柏翰持水果刀刺傷李威樵之臀部等方式制其抵抗，將李威
    樵押至李嘉駿上址住處與李嘉駿及受看管之彭柿豪會合。其
    等5人再共同承前犯意聯絡，將彭柿豪、李威樵載往新北市
    新店區長春路某處之荒廢工地予以毆打。於104年3月2日凌
    晨3時許，再由高榮謙駕駛A車搭載陳俊至、李嘉駿與李威樵
    ，由劉家程駕駛B車搭載陳柏翰、彭柿豪，共同前往新北市○
    ○區○○路0段00○0號之7-11便利商店與劉邦誠、高文峯（此2
    人另經臺灣臺北地方檢察署檢察官為不起訴處分確定）會合
    ，及將李威樵、彭柿豪押至新北市○○區○○路000巷00號「挪
    威森林汽車旅館」，劉家程則在車庫等候。嗣陳俊至、高榮
    謙、李嘉駿、陳柏翰在前揭旅館之506號房內承前犯意而共
    同基於恐嚇取財之犯意聯絡，由陳俊至向李威樵恫稱：「8
    小時內找人拿新臺幣（下同）50萬元過來，超過時間會打斷
    你手腳，再不配合就把你押到我們自己林口專門埋人的砂石
    廠埋掉」等語，致李威樵心生畏懼，當場簽立金額均為50萬
    元之現金保管及本票各3張與陳俊至，再由陳俊至逼迫彭柿
    豪在其中1張單據簽名擔任保證人；於104年3月2日凌晨5時
    許，又共同將李威樵、彭柿豪帶至同旅館之201號房，由陳
    柏翰以手銬將李威樵銬在床邊、迫李威樵交出皮夾，及自皮
    夾內取出國民身分證、駕駛執照、提款卡及現金7,000元交
    與陳俊至，並逼迫李威樵提供提款卡密碼，嗣由高榮謙押彭
    柿豪前往7-11便利商店寶橋門市持用該提款卡提領現金3萬
    元得逞。於前揭過程中，彭柿豪因而受有頸部擦傷共約2x1
    公分、嘴唇擦傷共約1x1公分、腳趾擦傷約1x1公分、頸部紅
    腫約6x2公分等傷害。李威樵則因而受有左臀部開放性傷口1
    公分，臉、膝磨損擦傷，頭皮、臉及唇之挫傷，踝挫傷等傷
    害。嗣於104年3月2日下午1時許，陳俊至、高榮謙承前犯意
    聯絡，高榮謙駕駛A車搭載陳俊至、李威樵、彭柿豪離開挪
    威森林汽車旅館，駛往新北市三峽區友人住處及四面佛寺廟
    ，由陳俊至要求李威樵儘速撥打電話籌措贖款未果，而於10
    4年3月2日晚間7時許，在新北市新店區復興路80巷內彭柿豪
    先行離去，復由陳俊至在新店區中興路與品牌路口之停車場
    向李威樵恫稱：「趕快聯絡家屬交付贖款，否則就別想走」
    等語，李威樵因而於104年3月2日晚間10時許，以陳俊至所
    持用之行動電話門號0000000000號撥打電話予其胞妹李姿倩
    、妹婿洪俊榮，請其等準備10萬元贖金至臺北市中山區林森
    北路與錦州街口的麥當勞交付，惟陳俊至遲遲未順利取到贖
    款，遂於104年3月3日凌晨2時許，在臺北市○○區○○○路0段00
    0號之中國信託銀行前將李威樵釋放，嗣經彭柿豪、李威樵
    脫離控制後，報警處理，始由警方循線查悉上情。
二、案經李威樵、彭柿豪訴由新北市政府警察局汐止分局報告臺
    灣臺北地方檢察署（下稱臺北地檢署）檢察官偵查起訴。
    理  由
壹、證據能力部分：
㈠、上訴人即被告李嘉駿之辯護人爭執證人即告訴人李威樵、彭
    柿豪於警詢所為陳述之證據能力部分：
　⒈按被告以外之人於審判外之言詞或書面陳述，除法律有規定
    者外，不得作為證據；又被告以外之人於檢察事務官、司法
    警察官或司法警察調查中所為之陳述，與審判中不符時，其
    先前之陳述具有較可信之特別情況，且為證明犯罪事實存否
    所必要者，得為證據，刑事訴訟法第159 條第1 項、第159 
    條之2 分別定有明文。亦即，被告以外之人於檢察事務官、
    司法警察（官）調查時所為之陳述，屬傳聞證據，依同法第
    159 條第1 項規定，本無證據能力，必具備「可信性」及「
    必要性」二要件，始例外得適用上開第159 條之2 規定，認
    有證據能力，而得採為證據。此之「必要性」要件，必須該
    陳述之重要待證事實部分，與審判中之陳述有所不符，導致
    應為相左之認定，此並包括先前之陳述詳盡，於後簡略，甚
    至改稱忘記、不知道或有正當理由而拒絕陳述（如經許可之
    拒絕證言）等實質內容已有不符者在內；又該審判外之陳述
    ，必為證明犯罪之待證事實存在或不存在所不可或缺，亦即
    就具體個案案情及相關卷證判斷，為發現實質真實目的，認
    為除該項審判外之陳述外，已無從再就同一供述者取得與其
    上開審判外陳述相同供述內容，倘以其他證據代替，亦無從
    達到同一目的之情形而言（最高法院95年度台上字第4414號
    、100 年度台上字第1296號判決要旨參照）。另「可信性」
    要件，乃指陳述係在特別可信為真實之情況下所為者而言，
    應就前後陳述時之各種外部情況進行比較，以資決定何者外
    部情況具有可信性，若陳述係在特別可信之情況下所為，虛
    偽陳述之危險性不高，雖係審判外陳述，或未經反對詰問，
    仍得承認其有證據能力；就外部情況之認定，例如時間之間
    隔、是否為有意識之迴避、有無受外力干擾或事後串謀、警
    詢製作之筆錄記載是否完整、是否出於自由意識陳述等情，
    法院應斟酌上列因素綜合判斷，細究陳述人問答態度、表情
    與舉動之變化，以查是否具較可信之特別情況。
　⒉查告訴人李威樵、彭柿豪於警詢所為之陳述，固屬被告以外
    之人於審判外所為之陳述。然徵諸告訴人李威樵、彭柿豪於
    警詢、原審審理時，就本案事實發生之經過等情節，前後陳
    述有先詳後簡之處（詳如後述），復於原審審理時就與其等
    前於警詢之陳述有矛盾之處，並數次表示有記憶不清之情形
    。衡諸告訴人李威樵、彭柿豪於案發（104年3月1日至同年
    月3日）後翌日或數日（即104年3月4日、同年月9日）接受
    員警詢問時，距離案發時間較為接近，記憶較為清晰，不致
    因時隔日久而遺忘案情或記憶受外力之污染，且未直接面對
    被告，心理較為篤定，較無受外界所施加有形、無形壓力干
    擾之可能，復就各該警詢筆錄形式上觀之，均係採一問一答
    之方式，詢問者之提問簡短、扼要且儘量避免重複問題，證
    人何明陽則係連續陳述，並無答非所問之情形，筆錄記載完
    整而無簡略、零散之情形，無明顯瑕疵，告訴人李威樵、彭
    柿豪亦從未主張員警有以強暴、脅迫、威脅、利誘或其他不
    正方法詢問，足認告訴人李威樵、彭柿豪前開警詢筆錄之陳
    述應係本於個人知覺體驗所為，並無受到不當汙染或外界干
    擾，虛偽陳述之危險性偏低，可信度甚高，較之告訴人李威
    樵、彭柿豪於原審審理時（106年8月8日、109年4月7日），
    因記憶淡忘等因素而無法為被害過程之完全陳述，具有較為
    可信之特別情況保障。是告訴人李威樵、彭柿豪上開警詢筆
    錄之陳述，實為證明被告犯罪事實存否所必要，無從以其他
    證據取代。從而，依刑事訴訟法第159 條之2 規定，認告訴
    人李威樵、彭柿豪於接受員警詢問後製作之警詢筆錄有證據
    能力。被告李嘉駿其辯護人以審判外陳述為由，爭執告訴人
    李威樵、彭柿豪警詢陳述之證據能力，尚非可採。　
㈡、次按被告以外之人於審判外之陳述，雖不符刑事訴訟法第159
    條之1至第159條之4之規定，而經當事人於審判程序同意作
    為證據，法院審酌該言詞陳述或書面陳述作成時之情況，認
    為適當者，亦得為證據。又當事人、代理人或辯護人於法院
    調查證據時，知有第159條第1項不得為證據之情形，而未於
    言詞辯論終結前聲明異議者，視為有前項之同意，同法第15
    9條之5亦有明定。除上述外，本判決下列引用之供述證據，
    檢察官、上訴人即被告高榮謙、李嘉駿及辯護人均不予爭執
    ，迄至言詞辯論終結，亦未對該等證據之證據能力聲明異議
    ，本院審酌該些供述證據作成時，核無違法取證或其他瑕疵
    ，認為以之作為本案之證據屬適當，自有證據能力。至 其
    餘資以認定被告犯罪事實之非供述證據，均查無違反法定程
    序取得之情形，依刑事訴訟法第158條之4反面規定，亦具證
    據能力。
貳、實體部分：
一、認定被告犯罪事實所憑之證據及理由：
    訊據被告高榮謙坦承上開犯行；被告李嘉駿坦承有提供住處
    及隨同前往汽車旅館等情，惟矢口否認與其他被告有犯意聯
    絡，辯護人則為被告李嘉駿辯稱：被告李嘉駿有精神疾病，
    不知其他被告要為妨害自由及恐嚇取財之行為云云。經查：
㈠、被告二人不爭執部分：　　 
  ⒈被告二人就下列事實均不爭執（見原審卷四第121至123頁，
    本院卷第168至169頁）：⑴原審同案被告陳俊至（以下簡略
    稱謂僅載姓名）於104年3月1日晚間8時40分許，邀集被告高
    榮謙、李嘉駿及姓名年籍不詳綽號「高腳」之成年男子，由
    被告高榮謙駕駛A車至新北市新店區復興路80巷之土地公廟
    旁，將告訴人彭柿豪載上車並先載往新北市○○區○○路000號
    旁之空地，再將告訴人彭柿豪載往被告李嘉駿位於新北市○○
    區○○○街00號住處；⑵於104年3月2日凌晨1時許，由被告高榮
    謙駕駛A車搭載陳俊至、原審同案被告劉家程（以下簡略稱
    謂僅載姓名）駕駛B車搭載原審同案被告陳柏翰（以下簡略
    稱謂僅載姓名），分別前往陳忠慶住所，在該址陳柏翰以水
    果刀刺傷告訴人李威樵之臀部後離去。被告高榮謙將告訴人
    李威樵載至被告李嘉駿上址住處會合後，再將告訴人彭柿豪
    、李威樵載往新北市新店區長春路某處之荒廢工地；⑶於104
    年3月2日凌晨3時許，由被告高榮謙駕駛A車搭載陳俊至、被
    告李嘉駿與告訴人李威樵，另由劉家程駕駛B車搭載陳柏翰
    、告訴人彭柿豪，共同前往新北市○○區○○路000巷00號「挪
    威森林汽車旅館」；⑷於104年3月2日下午1時許被告高榮謙
    駕駛A車搭載陳俊至及告訴人離開挪威森林汽車旅館，並將
    告訴人載至新北市三峽區友人住處及四面佛寺廟。陳俊至、
    被告高榮謙於104年3月2日晚間7時許，先將告訴人彭柿豪載
    至新北市新店區復興路80巷內，讓告訴人彭柿豪先行離去；
    ⑸告訴人李威樵於104年3月2日晚間10時許，以陳俊至所持用
    之行動電話門號0000000000號撥打電話予其胞妹李姿倩、妹
    婿洪俊榮，請其等準備10萬元，惟因陳俊至遲遲未順利取到
    10萬元，陳俊至、被告高榮謙於104年3月3日凌晨2時許，在
    臺北市○○區○○○路0段000號之中國信託銀行前將告訴人李威
    樵釋放；⑹告訴人彭柿豪受有頸部擦傷共約2x1公分、嘴唇擦
    傷共約1x1公分、腳趾擦傷約1x1公分、頸部紅腫約6x2公分
    等傷害；告訴人李威樵受有左臀部開放性傷口1公分，臉、
    膝磨損擦傷，頭皮、臉及唇之挫傷，踝挫傷等傷害。
　⒉上列事實，並據證人即告訴人李威樵、彭柿豪於警詢、偵查
    、原審，以及證人洪俊榮於偵查、原審證述在卷（見臺北地
    檢署104年度他字第3066號卷，下稱他卷，第11至15頁、第6
    至10頁；臺北地檢署104年度偵字第18350號卷，下稱偵卷一
    ，第205至207、第327反面至330頁；原審卷一第235至248頁
    ；原審卷四第229至244頁），且有汐止國泰綜合醫院診斷證
    明書、新北市立聯合醫院驗傷診斷書、挪威森林汽車旅館10
    4年3月4日旅客資料卡及歷史住房旅客表、受傷照片14張等
    附卷可參（見臺北地檢署104年度偵字第21104號卷，下稽稱
    偵卷二，第221至225頁、第226至227頁、第242至253頁；他
    卷第67至68頁反面），是此部分事實，均堪認定。　
㈡、剝奪告訴人行動自由部分：
  ⒈告訴人彭柿豪於警詢、偵查及原審證稱：「於104年3月1日晚
    間9時30分許，我在新店復興路土地公廟旁被陳俊至、高榮
    謙、『高腳』強押上車，在車上我有被打，後來被帶到新店大
    香山，在山上他們逼問我有無詐賭，我說沒有，他們就打我
    。又被載到李嘉駿家及新店空地與李威樵會合，接著我和李
    威樵又被載去汽車旅館，再去三峽友人家和四面佛寺廟，最
    後在104年3月2日晚間7時許在新店土地公廟旁把我放走，我
    在車上和汽車旅館我有被打。」等語（見他卷第6頁反面至7
    頁；偵卷一第205頁及其反面；原審卷四第243頁）。告訴人
    李威樵於於警詢、偵查及原審證稱：「我在104年3月1日晚
    間11時許到陳忠慶家，大概在3月2日凌晨1時許被陳俊至等
    人帶走，他們強押我走時，我有反抗，後來臀部就被刺了一
    刀。上車時我坐後座，兩旁都是人，車上連我共5人，接著
    就被帶到工地，在那邊有看到彭柿豪，我們兩個在那邊都有
    被打。後來又被載去汽車旅館，在汽車旅館我有被銬在床上
    ，離開汽車旅館後又去三峽，最後又在新店的停車場等了幾
    個小時，最後因為籌不到錢陳俊至、高榮謙才在3月3日凌晨
    2時許放我走。」等語（見他卷第11頁反面至12頁反面；見
    偵卷一第205頁反面至206頁；原審卷一第236至238頁）。又
    如上所述，告訴人二人前於警詢、偵查時，就本案犯罪事實
    均陳述具體詳盡，然其於原審審理時所證，與其前於警詢、
    偵訊之陳述有矛盾之處，並數次表示有記憶不清之情形。依
    常情，告訴人二人於警詢、偵查時之證述，因距離案發時間
    較近，當時記憶較為深刻，可立即反應所知，不致因時隔日
    久而遺忘案情，且較少權衡利害得失、或受他人干預、或因
    其他被告在場，有所顧忌而於思索下為保留陳述等情況，堪
    認告訴人二人於警詢及偵查時之陳述，應具有較可信之情況
    ，而就與其等於原審審理時所述不符部分，採擇做為認定本
    案犯罪事實之供述，附此敘明。
  ⒉陳俊至於原審訊問時供稱：「104年3月1日晚上我看到彭柿豪
    開了一台貨車往新店方向，我就上了高榮謙的車，然後在車
    上打給李嘉駿叫他過來，在新店復興路土地公廟旁看到彭柿
    豪下車，我就往彭柿豪方向走過去，他就開始跑，我就追他
    ，後來他跌倒，我就把他拉住，彭柿豪就跟我、高榮謙坐在
    車上，李嘉駿就去移彭柿豪的車並把他的車停在路邊。接著
    我們就把彭柿豪載回李嘉駿住處，然後我就電聯陳柏翰叫他
    去陳忠慶家，陳柏翰就帶著劉家程，我和高榮謙就去陳忠慶
    家，我在那邊有和李威樵打架，陳忠慶要我們去別的地方講
    ，當時李威樵的臀部已經被刺傷了，我們就又載著李威樵、
    彭柿豪到工地，後來又去汽車旅館，最後先讓彭柿豪回去，
    因為李威樵還是籌不到錢，後來我就讓他在新店中正路離開
    。」等語（見原審卷一第110至111頁）。被告高榮謙於警詢
    及偵查時供稱：「104年3月1日晚上我有跟陳俊至在新店土
    地公廟旁載彭柿豪，後來把他載去景美，接著又去汽車旅館
    ，記得是104年3月2日早上5點多退房，後來又載彭柿豪、李
    威樵到三峽，最後在新店讓他們下車。」等語（見偵卷一第
    76頁反面至77頁）。被告李嘉駿於警詢時供稱：「我在104
    年3月1日晚間接到陳俊至電話，叫我去新店復興路土地公廟
    旁找他，他先叫我移彭柿豪的車，然後把彭柿豪帶到我家談
    錢的事，我也有跟著去汽車旅館。」等語（見偵卷一第66頁
    反面至67頁）。陳柏翰於警詢時供稱：「我於104年3月1日
    晚間接到陳俊至電話，他說他抓到詐賭的人，叫我過去看，
    因為劉家程在我家，所以我叫他載我過去，在那個地方我有
    用刀子刺傷李威樵，等到現場控制下來後，我就和劉家程離
    開了。後來我又去工地找陳俊至他們，也有去汽車旅館，不
    過在汽車旅館時間不長。」等語（見偵卷一第47至48頁）。
    劉家程於偵查時供稱：「陳柏翰叫我陪他出去一下，我後來
    知道好像是陳俊至被人家詐賭，所以陳柏翰叫我載他去育英
    街找陳俊至，但我不知道要做什麼，接著我們又去跟陳俊至
    其他朋友會合，途中有經過大香山，去那邊繞，總共兩台車
    ，我車上載有我不認識的人，還有兩個人坐我後面，又去新
    店的汽車旅館，我不知道做什麼，因為他們上去之後，我就
    走了，陳俊至是坐另一台車，我只知道他們要處理詐賭的事
    情，陳柏翰有留下來一下，後來陳柏翰最後就跟我一起離開
    汽車旅館。」等語（見偵卷一第252頁反面）。
　⒊互核告訴人之證詞及被告之供述可知，104年3月1日係由被告
    高榮謙開車搭載陳俊至及被告李嘉駿自行前往新店區復興路
    土地公廟旁，並強押告訴人彭柿豪上車。而告訴人李威樵則
    係在陳忠慶家與陳俊至發生衝突，遭陳柏翰刺傷臀部後遭強
    押上車，且該自小客車後座共坐3人，告訴人李威樵坐在後
    座中間、左右分別有他人，無從接近車門而遭嚴加看管行動
    。再者，告訴人彭柿豪於過程中遭陳俊至、陳柏翰及被告高
    榮謙、李嘉駿毆打致受有頸部擦傷、嘴唇擦傷、腳趾擦傷、
    頸部紅腫等傷害；告訴人李威樵於過程中因遭毆打而受有左
    臀部開放性傷口，臉、膝磨損擦傷，頭皮、臉及唇之挫傷，
    踝挫傷等傷害，甚至於汽車旅館遭陳柏翰上銬限制其人身自
    由。由此可見被告高榮謙、李嘉駿及陳俊至、陳柏翰、劉家
    程等確係仗其人多勢眾，對告訴人施以強制力，方使告訴人
    行動自由受限而跟隨被告等人前往工地、汽車旅館等地。況
    且，倘若告訴人彭柿豪有意配合與被告等人處理債務事宜，
    陳俊至於表明來意後，應無必要以毆打或持刀之手段逼告訴
    人上車，亦無須由被告李嘉駿代為移車。是足認被告高榮謙
    、李嘉駿及陳俊至、陳柏翰、劉家程等人確有如事實欄所述
    以強迫無力反抗之告訴人進入小客車內，並將其載往前述等
    地，客觀上告訴人當時實無自由決定行動之可能。
　⒋綜上足認，被告高榮謙、李嘉駿及陳俊至、陳柏翰、劉家程
    、『高腳』等人共同對告訴人二人以強制力帶走，致告訴人彭
    柿豪104年3月1日晚間8時40分許遭強行帶上車後，迄至104
    年3月2日晚間7時許，始回復其行動自由；告訴人李威樵於1
    04年3月2日凌晨3時許遭毆打強行帶上車，迄104年3月3日凌
    晨2時許方，始回復其行動自由。是被告高榮謙、李嘉駿及
    其他共犯有共同對告訴人二人剝奪行動自由之犯行堪予認定
    。
㈢、恐嚇取財部分：
　⒈告訴人李威樵於警詢、偵查及原審證稱：「我於104年2月21
    或22日有和陳俊至賭博，當時陳俊至輸了5萬，後來我又於1
    04年3月2日凌晨1時許在陳忠慶家遇到陳俊至、高榮謙等人
    ，他們說先前的賭局是我詐賭，但事實上我沒有，所以在該
    處我們發生衝突，我有被人刺傷臀部。後來我就被帶上車，
    在車上時兩旁都是人，我無法自由活動，於是就被帶到新店
    大香山，到該處時我看到彭柿豪也被帶來了，我們兩個就被
    打，彭柿豪跟我說要承認詐賭不然會被打得很慘，隨後又被
    帶到挪威森林汽車旅館，在汽車旅館內陳俊至要我簽現金保
    管單及本票各3張，金額每張都是50萬元，陳俊至向我說：『
    8小時內找人拿50萬元過來，超過時間會打斷你手腳，再不
    配合就把你押到我們自己林口專門埋人的砂石廠埋掉』等語
    。陳柏翰把我銬在床上，且拿著小刀在那邊晃，要求我把皮
    夾拿出來，並把皮夾內的現金、證件及提款卡都取走，且要
    求我告知密碼，後來由被告其中一人陪彭柿豪去便利商店提
    領我帳戶內的3萬元。離開汽車旅館後，我、彭柿豪、陳俊
    至、高榮謙坐同一台車去四面佛寺和民宅，在這途中陳俊至
    有叫我打電話籌錢，彭柿豪在新店區某處先下車，我又被載
    到某停車場看看是否能籌到錢，在該停車場等了幾個小時後
    ，因為籌不到錢，所以陳俊至、高榮謙就把我放在羅斯福路
    6段附近之中國信託銀行離開。」等語（見他卷第11頁反面
    至12頁反面；偵卷一第205頁反面至207頁；原審卷一第236
    頁至243頁）。
　⒉告訴人彭柿豪於警詢、偵查及原審證稱：「我於104年2月21
    、22日有和陳俊至、李威樵一起賭博，陳俊至輸了2、3萬元
    。後來我在同年3月1日晚間在新北市新店區復興路土地公廟
    旁被陳俊至、高榮謙、『高腳』強行押我上車，在車上高榮謙
    負責開車、陳俊至勒住我的脖子、『高腳』打我的臉，後來我
    就被載到大香山，因為我受不了打，所以就虛偽承認我有詐
    賭，還被錄影，詐賭的手法是我臨時亂說的，我在車上手有
    被膠帶綑綁起來，但下車有被拆下來。在同日晚間11時許我
    就被押到李嘉駿家，由李嘉駿控制我的自由。過了1個多小
    時，陳俊至、高榮謙就帶著李威樵過來，我就被押上另一台
    車，接著我們就被帶到山上，我們兩個在山上一起被打，之
    後我們又被載去挪威森林汽車旅館，我在汽車旅館內有被陳
    柏翰打一個耳光，李威樵被銬在床上，陳俊至要求李威樵要
    簽現金保管單和本票，我被要求要在其中一張本票上簽保證
    人，後來陳俊至拿走李威樵皮夾內的7,000元及提款卡，並
    叫高榮謙陪我去便利商店持李威樵的提款卡領了3萬元，裡
    開汽車旅館後我就被載去四面佛寺和民宅，後來就在新店某
    地被釋放。」等語（見他卷第6頁反面至7頁反面；偵卷一第
    205至207頁；原審卷四第230至239頁）。
　⒊由告訴人所述關於遭刑求逼供詐賭，進而遭強迫承諾支付賠
    償、取走身上財物或依指示取得財物，告訴人李威樵更因此
    對外求援，迄至獲釋之案發經過，互核相符，復有案發現場
    照片、中國信託商業銀行股份有限公司104年3月27日中信銀
    字第10422483903553號函檢附存款交易明細表、汐止國泰綜
    合醫院診斷證明書、新北市立聯合醫院驗傷診斷書、104年3
    月4日挪威森林旅客資料卡及歷史住房旅客表等件附卷可稽
    （見他卷第67至68頁；偵卷一第164至188頁；偵卷二第226
    至227頁、第255至257頁、第242至253頁），堪認告訴人2人
    所為上開證述，俱係依其等親身經歷所為，足信為真實。參
    以證人洪俊榮於警詢及原審證稱：「104年3月2日晚間10點
    多，我有接到一通自稱阿至的人打電話來，說我大舅子李威
    樵在他那，問我要如何處理，我後來有請對方把電話給李威
    樵，李威樵當時說話有點支支吾吾，對方當時開出來的條件
    是要求在林森北路與錦州街麥當勞前交付10萬元，但後來我
    們就報警，所以也沒有人去該址交付金錢。」等語（見他卷
    第21至22頁；原審卷四第249至251頁）。由告訴人李威樵與
    證人洪俊榮對話時支吾口氣，益徵告訴人李威樵於104年3月
    2日晚間與被告陳俊至相處時，並非係自由而可暢所欲言。
    足見被告高榮謙、李嘉駿及陳俊至、陳柏翰四人客觀上確共
    同於前揭時、地，接續以上開脅迫方式，對告訴人為恐嚇取
    財犯行至明。
　⒋按刑法上共同正犯之成立，固以有犯意之聯絡及行為分擔為
    要件。但所謂犯意之聯絡，不限於事前有協議，即僅於行為
    當時有共同犯意之聯絡亦屬之，又行為之分擔，亦不以每一
    階段均經參與為必要。查陳俊至確實邀集被告高榮謙、李嘉
    駿及陳柏翰到場，期間陳俊至除有出言恐嚇，亦有動手毆打
    告訴人；被告高榮謙有於車上毆打告訴人彭柿豪，並押告訴
    人彭柿豪至便利商店提款；被告李嘉駿除有於工地毆打告訴
    人外，並提供住家作為拘禁告訴人彭柿豪之場所；陳柏翰除
    有於陳忠慶家刺傷告訴人李威樵，亦於汽車旅館將告訴人李
    威樵上銬於床上。加上陳俊至、被告高榮謙、李嘉俊及陳柏
    翰等人之人數優勢，顯然足使一般人會因此恐懼生命、身體
    遭受威脅，具恐嚇意味甚明。而告訴人因此不得已虛偽承認
    詐賭並簽立本票及現金保管單，及告訴人李威樵交出身上現
    金7,000元及提款卡等物供被告高榮謙陪同告訴人彭柿豪提
    款，告訴人上開行為顯係因畏懼而不得不從，其遭陳俊至、
    被告高榮謙、李嘉俊及陳柏翰困陷於案發現場，而為上開行
    為，陳俊至、被告高榮謙、李嘉俊及陳柏翰客觀上確有恐嚇
    取財之行為分擔。又陳俊至雖曾於104年2月21、22日間與告
    訴人打牌，陳俊至因而輸錢。惟綜合告訴人所述，當天陳俊
    至輸錢至多不超過6萬元，縱如陳俊至自述當日輸約10萬元
    ，即使加上前二天之金額，亦僅約30萬元，然陳俊至卻要求
    告訴人李威樵簽立支本票金額為150萬元，與其自述遭詐賭
    所損失之金額顯不相當。陳俊至明知上情，卻仍藉詞向告訴
    人索取債務，其主觀上當有意圖為自己不法所有之恐嚇取財
    犯意，而在場之被告高榮謙、李嘉駿及陳柏翰既參與對告訴
    人二人施壓、索償及強制取償之過程，亦目睹耳聞陳俊至不
    斷提高索討金額，甚至至150萬元，堪認已見聞陳俊至藉故
    索財猶仍參與，可見渠等與陳俊至間存有犯意聯絡。被告李
    嘉俊前開所辯，避重就輕，顯係卸責之詞，不足採信。
　⒌綜上所述，被告高榮謙、李嘉俊及陳俊至、陳柏翰確就如事
    實欄所示恐嚇取財部分犯行有犯意聯絡及行為分擔，其等此
    部分犯行亦堪認定，應依法論科。
二、論罪
㈠、法律修正：被告行為後，刑法第302條第1項、第346條第1項
    、第2項均於108年12月25日修正公布，同年月27日施行生效
    ：
　⒈刑法第302條第1項原規定：「私行拘禁或以其他非法方法，
    剝奪人之行動自由者，處5年以下有期徒刑、拘役或300元以
    下罰金。」，經修正為：「私行拘禁或以其他非法方法，剝
    奪人之行動自由者，處5年以下有期徒刑、拘役或9,000元以
    下罰金。」。觀其修正理由係以：「本罪於72年6月26日後
    並未修正，爰依刑法施行法第1條之1第2項本文規定將罰金
    數額修正提高30倍，以增加法律明確性，並使刑法分則各罪
    罰金數額具內在邏輯一致性」，顯見此僅係法條文字修正，
    無涉實質規範內容之變更，非屬刑法第2條第1項所定「行為
    後法律有變更者」之情形，自不生新舊法比較之問題，應依
    一般法律適用原則，逕行適用裁判時法即修正後刑法第302
    條第1項規定（最高法院107年度台上字第4438號判決論旨參
    照）。　　　
　⒉刑法第346條第1項、第2項原規定：「意圖為自己或第三人不
    法之所有，以恐嚇使人將本人或第三人之物交付者，處6月
    以上、5年以下有期徒刑，得併科1,000元以下罰金。以前項
    方法得財產上不法之利益或使第三人得之者亦同。」，經修
    正為：「意圖為自己或第三人不法之所有，以恐嚇使人將本
    人或第三人之物交付者，處6月以上5年以下有期徒刑，得併
    科3萬元以下罰金。以前項方法得財產上不法之利益或使第
    三人得之者，亦同。」。觀其修正理由亦以：「本罪於72年
    6月26日後並未修正，爰依刑法施行法第1條之1第2項本文規
    定將罰金數額修正提高30倍，以增加法律明確性，並使刑法
    分則各罪罰金數額具內在邏輯一致性」、「第1項後段『6月
    以上、5年以下』修正為『6月以上5年以下』」、「第2項末句『
    亦同』修正為『，亦同』」，顯見此亦僅係法條文字修正，無
    涉實質規範內容之變更，非屬刑法第2條第1項所定「行為後
    法律有變更者」情形，不生新舊法比較之問題，應依一般法
    律適用原則，逕行適用裁判時法即修正後刑法第346條第1項
    、第2項之規定。　　　　
㈡、按：
　⒈刑法第302條之妨害自由罪，原包括私禁及以其他非法方法剝
    奪人之行動自由而言，所謂非法方法，當包括強暴脅迫等情
    事在內（最高法院74年度台上第3404號判決意旨參照）。且
    刑法第302條第1項之妨害自由罪，以「私行拘禁或其他非法
    方法，剝奪人之行動自由」為要件，其中「私行拘禁」屬例
    示性、狹義性之規定，「以其他非法方法，剝奪人之行動自
    由」，則屬於補充性、廣義性之規定，須有以各種非法之方
    法，剝奪他人行動自由為成立要件，而所謂剝奪他人行動自
    由，應以有具體行為，使被害人喪失或抑制其行動自由或意
    思活動之自由者，方能成立（最高法院101年度台上字第519
    號判決意旨參照）。再刑法第302條第1項之剝奪行動自由罪
    ，條文既云「拘禁」、「剝奪」，性質上自須其行為持續相
    當之時間，始能成立（最高法院99年度台上字第6558號判決
    意旨參照）。又刑法第302條第1項之妨害自由罪，原以強暴
    、脅迫為構成要件，其因而致普通傷害，乃強暴、脅迫當然
    之結果，除另有傷害故意外，仍祇成立該條項之罪（最高法
    院107年度台上字第323號判決論旨參照）。
　⒉以強暴、脅迫使人行無義務之事，若係出於為自己或第三 人
    不法所有之意圖，而使人交付財物，或藉以取得財產上不法
    利益，即應依其犯罪態樣，分別論以恐嚇取財或強盜罪名，
    不得再論以刑法第304條第1項之強制罪（最高法院96年度台
    上字第6618號判決論旨參照）。而刑法第346條第1項所謂恐
    嚇，凡一切之言語、舉動足以使他人生畏懼心者，均包含在
    內；恐嚇行為不以將來之惡害通知為限，即以強暴脅迫為手
    段，而被害人未達於不能抗拒程度者，亦屬之（最高法院10
    7年度台上字第1024號判決意旨參照）。　　
㈢、核被告高榮謙、李嘉駿所為，均係犯刑法第302條第1項之剝
    奪他人行動自由罪、第346條第1項之恐嚇取財罪。　　
㈣、被告高榮謙、李嘉駿與陳俊至、陳柏翰、劉家程、不詳男子
    「高腳」間，就前開剝奪他人行動自由之犯行；被告高榮謙
    、李嘉駿與陳俊至、陳柏翰間，就前開恐嚇取財之犯行，俱
    有犯意聯絡、行為分擔，均應各依刑法第28條規定，論以共
    同正犯。
㈤、被告高榮謙、李嘉駿與陳俊至、陳柏翰、劉家程、綽號「高
    腳」之男子基於同一剝奪行動自由之意思決定，以傷害告訴
    人身體及恫嚇告訴人之強暴脅迫方式，共同剝奪告訴人二人
    之行動自由，迄至104年3月2晚間7時許及104年3月3日凌晨2
    時許，始分別釋放告訴人二人而使其等回復人身自由，係基
    於單一犯意，自押制告訴人彭柿豪起至告訴人李威樵獲釋前
    ，被告等人剝奪行動自由之犯罪行為仍繼續進行中，行為並
    未間斷，應僅論以單純一罪。被告等人以一行為，剝奪告訴
    人彭柿豪、李威樵之行動自由，係一行為觸犯構成要件相同
    之罪名，為同種想像競合犯，依刑法第55條之規定，從一重
    處斷。
㈥、刑法上一行為而觸犯數罪名之想像競合犯存在之目的，在於
    避免對於同一不法要素予以過度評價，其所謂「同一行為」
    係指所實行者為完全或局部同一之行為而言；再者，行為人
    著手於犯罪之實行，發生構成要件之結果後，倘行為人仍以
    其意志控制犯罪行為之繼續進行，直至行為終止，犯罪始行
    終結者，謂之「繼續犯」（如刑法第302條第1項之妨害自由
    罪），而此種繼續犯之行為人，如在犯罪行為之初，即係本
    於實行其他犯罪之目的，因之在犯罪行為繼續進行中，又實
    行其他犯罪行為，致數行為之部分行為兩相重疊時，應評價
    為單一行為，而有想像競合犯之適用。是就自然意義之數行
    為，得否評價為法律概念之一行為，應就客觀構成要件行為
    之重合情形、主觀意思活動之內容、所侵害之法益與行為間
    之關連性等要素，視個案情節依社會通念加以判斷，如具有
    行為局部之同一性，或其行為著手實行階段可認為同一者，
    得認與一行為觸犯數罪名之要件相侔，而依想像競合犯論擬
    （最高法院101年度台上字第2449號、102年度台上字第2716
    號判決意旨參照）。查被告高榮謙、李嘉駿與陳俊至、陳柏
    翰於剝奪告訴人之行動自由行為繼續中，恐嚇告訴人李威樵
    簽立本票、現金保管單，以及恐嚇告訴人彭柿豪亦應負擔相
    當之金額，再由被告高榮謙陪同告訴人彭柿豪前往提款機提
    領告訴人李威樵財物之犯行，不僅時間、空間均密接，各該
    犯罪行為亦互有重疊，依上說明，核屬同一行為觸犯數罪名
    之想像競合犯，應依刑法第55條，從一重恐嚇取財罪論處。
㈦、至被告李嘉駿之辯護人雖為被告李嘉駿辯稱其有精神疾病，
    不清楚其行為云云。惟查：被告李嘉駿所提出之診斷證明書
    係載被告李嘉駿於101年1月18日有就診紀錄，並無法證明被
    告李嘉駿於104年行為時之精神狀況。又依被告李嘉駿自警
    詢、偵查、原審應訊時之筆錄內容觀之，被告李嘉駿回答時
    均能切題回應，可以詳細陳述其為犯行之經過，且於本院審
    理時，意識清楚，言詞清晰，並無答非所問之情形。參以陳
    俊至於本院訊問時亦稱：「那時我講的話他（指被告李嘉駿
    ）都聽得懂，他知道我要找他出來，他有回我。」等語（本
    院卷第171頁），佐以陳俊至於原審訊問時供稱：「…我上了
    高榮謙的車後就在車上打給李嘉駿，叫李嘉駿趕快過來，…
    到了新店的土地公廟旁，我看到彭柿豪下車，我就跟著下車
    往彭柿豪方向走過去，…我就追他，後來他跌倒，我就把他
    拉住，彭柿豪就跟我、高榮謙坐在高榮謙車上，李嘉駿就把
    貨車（按為彭柿豪之貨車）停在路邊，接著李嘉駿騎機車回
    自己的住處，我就再叫高榮謙開車前往李嘉駿的住處。」等
    情（見原審卷一第110頁），益徵被告李嘉駿於案發時之認
    知理解、意識狀況及判斷能力等精神狀態並無特異之處。是
    審酌被告李嘉駿精神狀況、本案犯罪情節及被告前後供述內
    容，認被告李嘉駿於為本案犯行時，其精神狀態未達到不能
    辨識其行為違法或欠缺依其辯識而行為之程度，而無依刑法
    第19條第2 項規定減輕其刑之必要。　　　　　　
參、上訴之判斷：
一、撤銷原判決改判部分（被告高榮謙部分）：
㈠、原審認被告高榮謙所犯如上之犯行，事證明確，而論罪科刑
    ，並為相關沒收之宣告，固非無見。惟查：被告高榮謙於原
    審判決後，業與告訴人彭柿豪、李威樵達成和解，並賠償完
    畢，有告訴人刑事陳報狀、和解書及本院公務電話紀錄附卷
    可佐（本院卷第197至201頁、第215頁、第287至293頁），
    原審未及審酌被告高榮謙上開與告訴人達成和解並賠償告訴
    人之情而為科刑，量刑尚難謂允當。是被告高榮謙以此為由
    上訴指摘原判決不當，為有理由，自應由本院撤銷改判。　
㈡、爰審酌被告高榮謙正值青壯年，不思以正當途徑賺取金錢，
    竟以前揭方式取人財物，造成告訴人身心恐懼，犯後已坦承
    犯行。且於原審判決後業與告訴人二人分別達成和解，賠償
    告訴人損失，兼衡被告高榮謙犯罪動機、目的、手段及其高
    職肄業之智識程度，任職廚師等情狀（見原審卷四第316頁
    ），量處如主文第2項所示之刑，並諭知易科罰金之折算標
    準。　　
㈢、不予沒收之說明：
　　被告高榮謙雖陪同告訴人彭柿豪至便利商店領取告訴人李威
    樵所有之30,000元，然被告高榮謙業與告訴人彭柿豪、李威
    樵達成和解，並已給付約定之金額，是告訴人被害款項應屬
    已實際合法發還，且已逾被告高榮謙本案犯行之所得，故依
    刑法第38條之1第5項之規定，不另就此部分犯罪所得諭知沒
    收。
二、駁回上訴部分（被告李嘉駿部分）：
㈠、原審經詳細調查後，本於相同認定，以被告李嘉駿犯行事證
    明確，適用刑法第302條第1項、第346條第1項、第55條之規
    定，審酌被告李嘉駿正值青壯年，不思以正當途徑賺取金錢
    ，竟以前揭方式取人財物，造成告訴人身心恐懼，犯後均否
    認犯罪，並衡酌被告李嘉駿參與程度兼衡犯罪之目的、動機
    、素行、智識程度、生活情況等情狀，量處被告李嘉駿有期
    徒刑6月，並諭知易科罰金之折算標準。經核原判決認事用
    法並無違誤，量刑亦屬妥適。
㈡、被告李嘉駿上訴否認犯行，而以前揭辯解指摘原判決不當。
    惟其否認犯罪之辯解均不足採信，是其上訴為無理由，應予
    駁回。　　　　　　
據上論斷，應依刑事訴訟法第368條、第369條第1項前段、第364
條、第299條第1項前段，刑法第28條、302條第1項、第346條第1
項、刑法第55條、第41條第1項前段，刑法施行法第1條之1第1項
，判決如主文。
本案經檢察官陳立儒提起公訴，檢察官曾鳳鈴到庭執行職務。
中　　華　　民　　國　　109 　年　　12　　月　　22　　日
     　　　　　　 刑事第十六庭  審判長法　官  葉騰瑞
                                      法　官  莊明彰
                                      法　官  廖紋妤
以上正本證明與原本無異。
如不服本判決，應於收受送達後20日內向本院提出上訴書狀，其
未敘述上訴之理由者並得於提起上訴後20日內向本院補提理由書
（均須按他造當事人之人數附繕本）「切勿逕送上級法院」。
                                      書記官  江珮菱
中　　華　　民　　國　　109 　年　　12　　月　　22　　日
附錄本案論罪科刑法條：
中華民國刑法第302條
私行拘禁或以其他非法方法，剝奪人之行動自由者，處5年以下
有期徒刑、拘役或9千元以下罰金。
因而致人於死者，處無期徒刑或7年以上有期徒刑；致重傷者，
處3年以上10年以下有期徒刑。
第1項之未遂犯罰之。
中華民國刑法第346條
意圖為自己或第三人不法之所有，以恐嚇使人將本人或第三人之
物交付者，處6月以上5年以下有期徒刑，得併科3萬元以下罰金
。
以前項方法得財產上不法之利益或使第三人得之者，亦同。
前二項之未遂犯罰之。